【裁判字號】    95,重上,132
【裁判日期】    951011
【裁判案由】    塗銷抵押權登記
【裁判全文】
臺灣高等法院民事判決                 95年度重上字第132號
上  訴  人  甲○○○
訴訟代理人  陳國雄律師
複代理  人  丙○○
被上訴  人  丁○○
訴訟代理人  彭亭燕律師
            陳德峰律師
上列當事人間請求塗銷抵押權登記事件，上訴人對於中華民國94
年12月30日臺灣板橋地方法院94年度重訴字第95號第一審判決提
起上訴，經本院於95年9月26日言詞辯論終結，判決如下：
    主  文
原判決關於駁回上訴人後開第2、3項之訴部分，及訴訟費用之裁
判除確定部分外，均廢棄。
確認被上訴人就坐落台北縣林口鄉○○段菁埔小段 149之2、149
之3地號土地，如附表所示之抵押權及抵押債權關係不存在。
被上訴人應將上開如附表所示之抵押權登記予以塗銷。
第一、二審訴訟費用除確定部分外，由被上訴人負擔。
    事實及理由
一、上訴人起訴主張：上訴人於民國（下 同）76年10月3日，將
    坐落台北縣林口鄉○○段菁埔小段149之2、同小段149之3地
    號等2筆土地（下稱系爭土地 ）售與訴外人乙○○，總價新
    台幣（下同）12,144,000元。上訴人已受領全部價款，並交
    付相關文書憑證，供訴外人乙○○辦理過戶手續。上訴人於
    76年11月9日受領尾款340萬元後，認為訴外人乙○○當已辦
    竣所有權移轉過戶事宜，亦未再與訴外人乙○○聯繫。詎訴
    外人乙○○於92年4月9日突以台北仁愛路24支郵局存證信函
    請求上訴人將系爭 2筆土地過戶給被上訴人。經上訴人調閱
    謄本後始發現系爭土地之所有權仍屬上訴人所有，卻於76年
    10月12日，以上訴人為抵押債務人設定最高限額抵押權3,00
    0萬元予被上訴人，存續期間自76年1月6日至81年10月5日。
    兩造間向無任何接觸，遑論合意設定抵押權，系爭抵押債權
    尚未成立生效。兩造在系爭抵押權之存續期間即76年1月6日
    起至 81年10月5日止，並無任何抵押債權，抵押權存續期間
    既已屆滿，系爭最高限額抵押權所欲擔保存續期間內可能發
    生之債權，已確定未發生，依抵押權之從屬性，自亦准許上
    訴人請求塗銷抵押權設定登記；另上訴人並未接獲訴外人乙
    ○○之債權讓與通知。爰求為判決：(一)確認被上訴人就系爭
    土地所有權設定登記如附表所示之抵押債權及抵押權關係不
    存在。(2)被上訴人應將上開抵押權設定登記辦理塗銷。
二、被上訴人則以：被上訴人於76年10月間代理訴外人乙○○，
    以總價17,001,600元向上訴人購買系爭土地，上訴人因個人
    事由，希望買賣契約上僅記載價額12,144,000元，其餘差額
    不要記載在契約內，故於簽立買賣契約同時，訴外人乙○○
    ，除給付契約書上記載之簽約金 100萬元外，同時給付實際
    總價與契約所載總價之差額 4,857,600元，訴外人乙○○已
    將全部價金付清。系爭契約因被上訴人之事由，致無法於契
    約成立後完成所有權移轉登記。訴外人乙○○購置土地之資
    金係向被上訴人借貸，遂由被上訴人概括承受訴外人乙○○
    本件契約之權利義務，並約明上訴人至遲應於 81年10月5日
    將系爭土地之所有權移轉登記予乙○○，否則即應將買賣價
    金返還並給付違約金予被上訴人。為擔保上訴人依約履行，
    故設定抵押權以供擔保，如上訴人違約時，即應負違約責任
    ，屆時上訴人除應將返還被上訴人系爭買賣實際總價17,001
    ,600 元外，並應給付自原約定清償日（81年10月5日）起至
    實際清償日止，每逾1日按每萬元20元累進計罰之違約金。
    惟迄至抵押權設定契約書上所載之期限末日（ 81年10月5日
    ）止，上訴人並未完成所有權移轉登記，業已違約，系爭抵
    押權所擔保之債權既已發生，上訴人請求塗銷並無理由。本
    件買賣係由被上訴人出面與上訴人接洽，亦由被上訴人交付
    支票予上訴人，上訴人主張其與被上訴人不相識云云，並非
    事實等語抗辯。
三、本訴部分，原審對於上訴人之請求，判決上訴人全部敗訴，
    上訴人聲明不服，提起上訴，求為：(一)廢棄原判決後開不利
    於上訴人部分。(二)確認被上訴人就系爭土地所有權設定登記
    如附表所示之抵押債權及抵押權關係不存在。(三)被上訴人應
    將上開抵押權設定登記辦理塗銷。被上訴人則求為判決駁回
    上訴。（反訴部分，原審為被上訴人敗訴之判決，被上訴人
    並未不服，業已確定）。
四、經查，上訴人於 76年10月3日將坐落台北縣林口鄉○○段菁
    埔小段149之2、149之3地號土地出售予訴外人乙○○，訴外
    人乙○○已給付全部價金之事實，為兩造所不爭，並有不動
    產買賣契約可證（見原法院卷第40頁），堪信為真。
五、上訴人主張：兩造並未合意設定系爭抵押權云云。經查：
  (一)兩造合意設定系爭最高限額抵押權，有抵押權設定契約書及
    他項權利證明書可證（見原審卷第43頁至第44頁）。上訴人
    對抵押權設定契約書上印文之真正亦不爭執（見本院卷第45
    頁）。
  (二)證人即辦理系爭抵押權之土地代書戊○○證稱：「（問：抵
    押權的設定這件事上訴人是否知道？）知道」；「（問：上
    訴人簽了那些文件？）辦理過戶的文件和設定的文件都有簽
    」；「（問：抵押權的文件上訴人的印文部分，是本人還是
    代書幫忙蓋印？）是我蓋的」；「（問：文件是否事先有給
    上訴人看過？）用印之後有拿給兩方當事人看」等語（見本
    院卷第62頁至第63頁）。證人己○○係上訴人女婿，雖證稱
    ：訂立系爭土地買賣契約時在場云云，卻又證稱：不認識代
    理訴外人乙○○訂約之被上訴人云云，已屬矛盾。證人戊○
    ○證稱：當時己○○不在場等語（見本院卷第61頁）。證人
    己○○立場偏頗，其證稱：當時僅辦理過戶文件，沒有辦理
    抵押文件云云（見本院卷第60頁），即不足取。上訴人並未
    證明印文被盜用。
  (三)綜上，系爭最高限額抵押權乃兩造合意設定，堪信為真。
六、上訴人又主張：在系爭抵押權之存續期間即76年1月6日起至
    81年 10月5日止，被上訴人並無任何抵押債權，現抵押權存
    續期間已屆滿，系爭最高限額抵押權所欲擔保之債權，已確
    定未發生，依抵押權之從屬性，自亦准許上訴人請求塗銷抵
    押權設定登記等語。經查：
  (一)按「最高限額抵押契約定有存續期間者，其期間雖未屆滿，
    然若其擔保之債權所由生之契約已合法終止或因其他事由而
    消滅，且無既存之債權，而將來亦確定不再發生債權，其原
    擔保之存續期間內所可發生之債權，已確定不存在，依抵押
    權之從屬性，應許抵押人請求抵押權人塗銷抵押權設定登記
    」，最高法院著有83年台上字第1055號判例。最高限額抵押
    契約定有存續期間者，其期間業已屆滿，在擔保之存續期間
    內所可發生之債權已確定不存在，依抵押權之從屬性，更應
    許抵押人請求抵押權人塗銷抵押權設定登記。
  (二)依系爭土地不動產登記謄本登載，上訴人於76年10月12日以
    系爭土地設定本金最高限額30,000,000元抵押權予被上訴人
    ，約定存續期間自76年10月6日起至81年10月5日止；清償日
    期係81年10月5日；違約金係以每逾1日每萬元按20元累進計
    罰；權利標的為系爭土地所有權全部。又依系爭土地抵押權
    設定契約書記載：「本抵押權係買賣本標的物價款之擔保」
    等語，有台北縣新莊地政事務所 94年3月22日北縣莊地登字
    第0940003756號函、土地登記謄本、土地抵押權設定契約書
    、他項權利證明書可證（見原審卷第13頁至第21頁、第43、
    44頁）。被上訴人雖主張：兩造約定上訴人至遲應於81年10
    月5 日將系爭土地之所有權移轉登記予乙○○，否則即應將
    買賣價金返還，並給付違約金予被上訴人云云，惟為上訴人
    所否認。查：
  (1)被上訴人並未舉證證明兩造有上開 「至遲應於81年10月5日
    將系爭土地之所有權移轉登記予乙○○」之約定存在。
  (2)系爭土地買賣契約之買受人係訴外人乙○○，而非被上訴人
    ，被上訴人主張：兩造約定價金應返還被上訴人云云，亦屬
    矛盾。
  (3)系爭土地買賣契約並未約定上訴人移轉所有權之期限，有不
    動產買賣契約書影本可稽（見原審卷第40頁至第41頁）。系
    爭土地不動產登記謄本雖記載，系爭本金最高限額抵押權，
    約定存續期間自76年10月6日起至81年10月5日止；清償日期
    係 81年10月5日，已如前述，惟該清償日期係指抵押債權之
    清償日期，而非上訴人移轉所有權之期限。系爭土地之買賣
    契約與抵押權設定契約係不同之法律關係；該2 契約之當事
    人亦不同，土地之買賣契約係上訴人與訴外人乙○○，抵押
    權設定契約係上訴人與被上訴人，縱使抵押債權之清償日期
    係81年10月5日，亦不足以證明上訴人至遲於81年10月5日應
    將系爭土地移轉登記予訴外人乙○○。
  (4)訴外人乙○○買賣系爭土地時有自耕能力，業據證人乙○○
    證述明確（見本院卷第62頁），並有記載「自耕農」之戶籍
    謄本影本可證（見本院卷第86頁），亦為兩造所不爭。系爭
    土地買賣契約並非無效；亦未經兩造合法解除，上訴人尚不
    負返還價金義務。
  (三)被上訴人另主張：依買賣契約第11條後段約定，如乙方（即
    上訴人）不賣或不照約履行，乙方除將已收價款如數退還甲
    方（即訴外人乙○○）外，並對甲方加10倍賠償損失各不得
    異議。系爭抵押權設定時，所擔保之債權即為系爭土地買賣
    價款之全部及違約金云云。查：上訴人於訂立系爭土地買賣
    契約後，業將全部過戶文件交付代書戊○○等情，業據證人
    戊○○證述明確（見本院卷第61頁），並為兩造所不爭。由
    證人戊○○證詞：係被上訴人電話指示辦理系爭土地抵押權
    登記，上訴人並未與證人戊○○聯絡等語（見本院卷第63頁
    ）觀之，顯然證人與被上訴人熟稔，並受其指示。上訴人既
    已交付全部過戶文件，而無「不賣或不照約履行」情事，上
    訴人自無依買賣契約第11條後段返還訴外人乙○○價金及給
    付違約金之義務。證人戊○○證稱：當時為何未辦妥過戶登
    記，我也忘記了等語（見本院卷第62頁），抵押權當時既能
    設定，足見與印鑑證明無關，被上訴人推測：上訴人未提供
    最新之印鑑證明而無法辦妥所有權移轉登記云云（見本院卷
    第114頁），並不足取。
  (四)上訴人既無返還價金及違約金之義務，訴外人乙○○縱將系
    爭土地買賣契約之權利、義務概括移轉予被上訴人，被上訴
    人亦未取得請求上訴人給付價金及違約金之權利。
  (五)綜上，系爭最高限額抵押契約所定之存續期間既已屆滿，在
    擔保之存續期間內所可發生之債權已確定不存在，依抵押權
    之從屬性，自應准許上訴人請求塗銷系爭抵押權設定登記。
    從而，上訴人請求確認被上訴人就系爭土地如附表所示之抵
    押權及抵押債權關係不存在。被上訴人應將上開如附表所示
    之抵押權登記予以塗銷，自屬有據。
七、綜上所述，上訴人請求確認被上訴人就系爭土地如附表所示
    之抵押權及抵押債權關係不存在。被上訴人應將上開如附表
    所示之抵押權登記予以塗銷，為有理由，應予准許。原審為
    上訴人敗訴之判決，尚有未洽。上訴意旨指摘原判決不當，
    求予廢棄改判，為有理由。爰由本院予以廢棄改判，如主文
    第2、3項所示。
八、本件事證已臻明確，兩造其餘攻擊、防禦方法及未經援用之
    證據，經本院審酌後認對判決結果不生影響，爰不一一論列
    ，附此敘明。
九、據上論結，本件上訴為有理由，依民事訴訟法第 450條、第
    78條，判決如主文。
中    華    民    國    95    年    10    月    11     日
                    民事第十一庭
                        審判長法  官  鄭雅萍
                              法  官  薛中興
                              法  官  林恩山
正本係照原本作成。
如不服本判決，應於收受送達後20日內向本院提出上訴書狀，其
未表明上訴理由者，應於提出上訴後20日內向本院補提理由書狀
（均須按他造當事人之人數附繕本）上訴時應提出委任律師或具
有律師資格之人之委任狀；委任有律師資格者，另應附具律師資
格證書及釋明委任人與受任人有民事訴訟法第466條之1第1項但
書或第2項（詳附註）所定關係之釋明文書影本。
中    華    民    國    95    年    10    月    12    日
                                書記官  周淑靜
附註：
民事訴訟法第466條之1（第1項、第2項）：
對於第二審判決上訴，上訴人應委任律師為訴訟代理人。但上訴
人或其他法定代理人具有律師資格者，不在此限。
上訴人之配偶、三親等內之血親、二親等內之姻親，或上訴人為
法人、中央或地方機關時，其所屬專任人員具有律師資格並經法
院認為適當者，亦得為第三審訴訟代理人。
~FO
 附表
┌─────┬─────────────────┐
│ 權利種類 │  抵押權                          │
├─────┼─────────────────┤
│ 登記日期 │  76年10月12日                    │
├─────┼─────────────────┤
│ 登記字號 │  76莊登字第27368號               │
├─────┼─────────────────┤
│ 權利價值 │  本金最高限額30,000,000元        │
├─────┼─────────────────┤
│ 存續期間 │  76年10月6日至81年10月5日        │
├─────┼─────────────────┤
│ 權利範圍 │  全部                            │
├─────┼─────────────────┤
│  權利人  │  丁○○                          │
├─────┼─────────────────┤
│  債務人  │  甲○○○                        │
└─────┴─────────────────┘


司法院資訊處製作；財團法人民間司法改革基金會備份。
